臺灣高等法院民事判決　　　　　　　　　　　　　　九十三年度保險上易字第四號
　　上　訴　人　新光人壽保險股份有限公司
　　法定代理人　吳東進
　　訴訟代理人　林巧琪
　　　　　　　　陳永凱
　　被　上訴人　甲○○○
　　訴訟代理人　徐元榮
右當事人間請求給付保險金事件，上訴人對於中華民國九十二年十一月二十六日台灣
板橋地方法院九十二年度保險字第二一號第一審判決提起上訴，經本院於九十三年四
月七日言詞辯論終結，判決如左：
    主      文
上訴駁回。
第二審訴訟費用由上訴人負擔。
    事      實
甲、上訴人方面：
壹、聲明：
一、原判決不利於上訴人部分廢棄。
二、右廢棄部分，被上訴人在第一審之訴駁回。
貳、陳述：除與原判決記載相同者外，補稱略以：
一、被上訴人因癌症原因於九十一年四月十五日在長庚紀念醫院進行腦瘤切除手術，
    術後「因併發症」，分別於同年四月二十九日、五月二日、五月十三日、五月二
    十二日及八月九日，再接受五次手術，合計六次之事實，為兩造所不爭執。
二、原審認事用法，有下列違誤：
  (一)依系爭保險契約第十二條約定，癌症手術醫療保險金之給付條件主要有二項，一
    為「以癌症為直接原因」接受外科手術者，二為「癌症引起之併發症」而接受外
    科手術者，此二者完全沒有模糊空間。因此上訴人所接受之手術，除九十一年四
    月十五日之手術符合第一項給付條件外，其餘五次係手術引起併發症（另稱手術
    後遺症），而非因癌症引起之併發症，自與系爭條款約定不符，上訴人自不負給
    付系爭保險金之責。
  (二)醫學上對於「癌症的併發症」有明確之定義，此由醫學界權威美國華盛頓內科治
    療手冊中第二十章惡性疾病的內科治療中明白表示「癌症之併發症」為何，於他
    節說明「治療的併發症」為何，可知「手術後併發症」與「因癌症引起之併發症
    」有顯著不同，上訴人並未曲解保險契約條款之約定，亦無契約文義不明之情形
    ，原審顯然自行擴張解釋保險契約之文義，而未依法判決。
  (三)再者被上訴人提供其所進行腦瘤手術之說明第四點即明確表示「腦瘤手術可能發
    生之併發症為：1.神經障礙、2.腦水腫、3.術後癲癇、4.腦出血、5.腦血管梗塞
    、6.傷口感染、7.中樞神經感染、8.其他身體系統機能障礙等」，比對被上訴人
    所進行之手術，除第一次為腦瘤切除手術外，其餘五次均係被上訴人腦瘤切除手
    術後因腦室發炎、傷口化膿、腦脊隨液感染、腦出血、神經變壞、中經系統感染
    、手術後感染膿腫等原因而進行之手術，自屬腦瘤手術發生之併發症，而非因癌
    症引起之併發症。原審自行將手術併發症加以區分「因醫療過失產生」與「非因
    醫療過失所產生」，又將「非醫療過失所產生之手術併發症」自行論解為亦屬系
    爭保險契約上所約定之「癌症引起之併發症」，顯然自行加諸保險契約所未規定
    之要件，因不論是否有醫療過失，只要是「手術引起之併發症」，本即與「癌症
    引起之併發症」有顯著不同。況系爭保險契約上之併發症，並未以併發症是否為
    醫療過失產生者約定理賠與否，亦未約定手術併發症係理賠要件，自不能以是否
    有醫療過失為區分之標準，原審所認顯然違反論理法則。
  (四)被上訴人罹患腦炎已有相當時日，上訴人歷來均已依約給付相當數額之保證金，
    而上訴人之理賠實務上非僅此個案有此種手術引起之併發症問題，諸多被保險人
    均能理解系爭保險契約條款之約定，既然保險契約明確約定「因癌症引起之併發
    症」保險人才予理賠，契約雙方自均應受到契約約定之拘束。況如有任何定義模
    糊者，財政部不會通過審核，且系爭保險產品已在市面上銷售數年，如有任何不
    當，財政部會要求人壽保險業者加以修正，顯見系爭保險契約條款之各項約定，
    並無不當。
三、證據：援用第一審所提之證據。
乙、被上訴人方面：
壹、聲明：上訴駁回。
貳、陳述：除與原判決記載相同者外，補稱略以：
一、美國華盛頓內科治療手冊第二十章惡性疾病的內科治療中明白表示「癌症的併發
    症」而非「癌症引起之併發症」，二者間有明顯不同，蓋「引起」兩字在辭典中
    解為「招來」、「惹起」，故該「癌症引起之併發症」於系爭契約第十二條中應
    解讀為「因癌症手術而招來惹起的併發症手術」。若如上訴人所言，當初該條款
    文字只需用「癌症的併發症」即可，且上訴人於九十二年十月號的現代保險專業
    雜誌中陳述「據新光人壽表示，因癌症引發的併發症越來越多，為減少爭議增加
    民眾保障，所以在新保單條款中明確將併發症列入」，可知治療癌症引起的併發
    症，皆屬條文之規範，況系爭契約第一條即說明契約有疑義時，以作有利於被保
    險人的解釋為準，故上訴人之辯稱顯無理由。
二、上訴人除第十二條癌症手術醫療保險金部分未理賠外，其餘皆無異議理賠，包括
    第十一條癌症住院醫療保險金，而該第十一條與第十二條內容完全一樣，僅有住
    院及手術之差別，上訴人又有何理由反駁第十二條之「癌症引起之併發症」。
三、原審判決被上訴人所接受之手術，除第一次手術符合條款所訂「以癌症為直接原
    因」，其後五次手術，均為善後第一次因癌症所為腦部手術之後續手術，確為癌
    症所引起，自均屬治療癌症所必要實施之手術，且加總後始為完整之治療療程，
    而無法切割分論。即縱「因治療癌症所施手術引起併發症之手術」無法直接解為
    契約第十二條所謂「以癌症為直接原因」，至少亦屬「癌症引起之併發症」（併
    發症包含癌症疾病本身引發及癌症治療所引發）之手術，自屬合乎情理推論。
參、證據：除援用第一審所提證據外，補提現代保險雜誌二頁為證。
    理      由
一、被上訴人起訴主張：伊投保上訴人「新光防癌健康終身保險」（下稱系爭保險契
    約），保險金額新台幣（下同）一百萬元，嗣伊於民國九十一年四月十五日因癌
    症原因進行腦瘤切除手術，再因術後因併發症，分別於同年四月二十九日、五月
    二日、五月十三日、五月二十二日及八月九日，再接受五次腦瘤併發症手術，依
    保險契約第十二條約定，此部分既屬「癌症引起併發症之手術」，上訴人自應按
    每次投保金額百分之十二給付共六十萬元保險金予伊，詎屢經催促均未獲置理，
    爰依系爭保險契約第十二條及第十八條規定，請求上訴人給付六十萬元及自九十
    一年九月十日起至清償日止加計約定年息百分之十計算之遲延利息等語（原審就
    超過九十一年九月十六日起算約定之遲延利息部分為被上訴人敗訴判決，未據聲
    明不服已告確定）。
    上訴人則以：本件系爭五次手術乃係「手術引起之併發症」，並非因癌症引起之
    併發症而接受外科手術者，自與系爭保險契約第十二條之約定不符，且醫學上對
    於「癌症的併發症」已有明確之定義，系爭保險契約亦未以併發症是否為醫療過
    失產生者為理賠要件，自不得自行擴張解釋，則伊並無給付系爭保險金之義務：
    又系爭保險契約已經財政部通過審核並在市面上銷售數年，均無爭議等語，資為
    抗辯。
二、兩造不爭執事項：
  (一)兩造間所簽訂保險契約之內容如被上訴人所提出保險契約所載（見一審卷八頁至
    十二頁）。
  (二)被上訴人分別於九十一年四月二十九日、五月二日、五月十三日、五月二十二日
    及八月九日，再接受五次腦瘤手術本身所致併發症手術（非基於醫療過失所引發
    ，而係腦部手術通常會引發之併發症之手術，見一審卷十三頁長庚紀念醫院出具
    之診斷證明書）。
  (三)倘前開五次手術符合契約第十二條所指「癌症引起併發症之手術」，上訴人應理
    賠之金額為每次十二萬元，合計六十萬元。
  (四)關於遲延利息兩造協議自「九十一年九月十六日」起算。
三、被上訴人主張：伊投保上訴人系爭保險契約，保險金額一百萬元，嗣伊於九十一
    年四月十五日因癌症原因進行腦瘤切除手術，再因術後併發症，分別於同年四月
    二十九日、五月二日、五月十三日、五月二十二日及八月九日，再接受五次腦瘤
    併發症手術，依保險契約第十二條約定，此部分既屬「癌症引起併發症之手術」
    ，上訴人自應按每次投保金額百分之十二給付共六十萬元保險金予伊等情，上訴
    人則以：系爭五次手術乃係「手術引起之併發症」，並非因癌症引起之併發症而
    接受外科手術者，自與系爭保險契約第十二條之約定不符，伊無理賠之義務云云
    置辯，查：
  (一)兩造簽訂之系爭保險契約於第十二條載明：「被保險人在本契約有效期間內，且
    在癌症保險責任開始之日起，經醫師診斷確定為罹患癌症，並以癌症為直接原因
    或癌症引起之併發症，經醫師診斷必須接受外科手術治療者（含因治療癌症而接
    受骨隨移植手術者，惟不包括骨髓提供或捐贈者），每次外科手術本公司按保險
    金額之百分之十二給付「癌症手術醫療保險金」等語，此為兩造所不爭。足見本
    件上訴人承保之範圍應係指被保險人因罹患「癌症」或「癌症引起併發症」，以
    通常之治療方式所必要實施之手術，均包括在內，給付義務則按手術之次數以投
    保金額百分之十二定之。
  (二)兩造對於：被上訴人先於九十一年四月十五日因癌症原因進行腦瘤切除手術，再
    因術後併發症，先後於九十一年四月二十九日、五月二日、五月十三日、五月二
    十二日及八月九日，所再接受五次手術，均為善後第一次因癌症所為腦部手術之
    後續手術一節，既無爭執，且查被上訴人前後六次手術，除以治療癌症為原因外
    ，既未再加入其他人為或其他疾病（即無其他外來因素），原則上包含必要善後
    手術在內之六次手術，自均屬治療癌症所必要實施之手術，且加總後始為完整之
    治療療程，而無法切割分論，核屬系爭保險契約第十二條約定「癌症引起之併發
    症」而接受外科手術者。上訴人稱：被上訴人其後五次係手術引起併發症，而非
    因癌症引起之併發症，與系爭保險契約條款約定不符，伊自不負給付保險金之責
    云云，即非可取。
四、綜上所述，被上訴人先於九十一年四月十五日因癌症原因進行腦瘤切除手術，再
    因術後因併發症，先後於九十一年四月二十九日、五月二日、五月十三日、五月
    二十二日及八月九日，所再接受五次手術，均為善後第一次因癌症所為腦部手術
    之後續手術，且查被上訴人前後六次手術，除以治療癌症為原因外，既未再加入
    其他人為或其他疾病（即無其他外來因素），原則上包含必要善後手術在內之六
    次手術，自均屬治療癌症所必要實施之手術，且加總後始為完整之治療療程，而
    無法切割分論，核屬系爭保險契約第十二條約定「癌症引起之併發症」而接受外
    科手術者，已如上述。從而，被上訴人本於保險契約第十二條及第十八條約定之
    法律關係，請求上訴人給付六十萬元及自兩造同意自九十一年九月十六日起至清
    償日止加計依兩造所訂保險契約第十八條之約定按年息百分之十計算之利息，為
    有理由，應予准許。原審為被上訴人勝訴之判決，核無違誤，上訴意旨指摘原判
    決不當，求予廢棄改判，為無理由，應予駁回。
五、兩造其餘之攻擊防禦方法暨聲明所用之證據，核與本件判決之結果均不生影響，
　  已無再予論述之必要，併此敘明。
據上論結，本件上訴為無理由，依民事訴訟法第四百四十九條第一項、第七十八條判
決如主文。
中　　　華　　　民　　　國　　九十三　　年　　　四　　　月　　　十四　　日
                                民事第九庭
                                    審判長法  官  李  瓊  蔭
                                          法  官  張      蘭
                                          法  官  楊  豐  卿
正本係照原本作成。
不得上訴。
中　　　華　　　民　　　國　　九十三　　年　　　四　　　月　　 十四 　　日
                                          書記官  殷  丹  妮
